臺灣高等法院刑事判決　　　　　　 94年度上更(一)字第393號
上　訴　人
即　被　告　乙○○原名陳冠宇.
上列上訴人因懲治走私條例案件，不服臺灣基隆地方法院93年度
訴字第346號，中華民國93年8月10日第一審判決（起訴案號：臺
灣基隆地方法院檢察署93年度偵字第1428號），提起上訴，本院
判決如下：
    主  文
原判決撤銷。
乙○○（原名陳冠宇）共同私運管制物品進口逾公告數額，處有
期徒刑捌月。
    事  實
一、乙○○（原名陳冠宇）係閎茂企業有限公司（以下簡稱閎茂
    公司）負責人，明知香菇丁係屬未經許可進口之管制物品，
    竟與香港友人陳新健共同基於私運管制物品進口之犯意聯絡
    ，利用民國92年4月26日，自香港地區以CY TO CY（整櫃上
    船，整櫃交付）方式進口40尺貨櫃乙只（櫃號：GATU000000
    0號），裝載小條黃岑、青皮碎、川芎碎、小川白芷、女貞
    子、山馬碲大黃、西前胡節、雲黨參、黃柏碎等9項中藥材
    ，共487箱，總重量為1萬9千1百24公斤之機會，夾藏管制物
    品香菇丁72箱（重量2880公斤），完稅價格為新台幣（下同
    ）32萬2千5百60元，其數量、價格逾90年11月29日行政院公
    告修正增訂丙項第5款（稅則第1至8章）之管制進口物品規
    定數額，予以私運進入臺灣地區基隆港。嗣於92年4月26 日
    或27日，委由不知情之華威國際開發股份有限公司（以下簡
    稱華威公司）負責人周正華，周正華再委由不知情之晨峰報
    關有限公司（以下簡稱晨峰公司）余國順，於92年4月29日
    持向財政部基隆關稅局投單報關（報關單號碼：AA/92/20
    88/0037號），嗣經財政部基隆關稅局稽查組人員開櫃檢查
    而查獲上情。
二、案經法務部調查局航業海員調查處移送台灣基隆地方法院檢
    察署檢察官偵查起訴。
    理  由
一、訊據上訴人即被告乙○○（原名陳冠宇）除指摘原審量刑過
    重外，並辯稱：本件之採購、裝櫃，均是交由香港朋友陳新
    健全權處理，其並無夾帶走私香菇丁之犯行，所查獲之香菇
    丁係香港供貨商誤裝所致云云；辯護意旨則辯稱：本件稽查
    組進行開櫃搜索，未會同進口組驗貨課及警方、貨主或報關
    人員陪同在場開櫃查驗，即由基隆關稅局稽查組逕自開櫃搜
    索查扣，基隆關稅局稽查組查扣程序違法，應排除其證據能
    力；且被告及報關人員均未見到查扣之香菇丁，是否確有該
    走私香菇丁存在，亦堪質疑云云。經查：
二、程序部分：
１、按私運貨物進出口之查緝，由海關依海關緝私條例為之，關
    於貨物之查緝，同條例第9條規定，海關因緝私必要，得對
    於進出口貨物、通運貨物、轉運貨物、保稅貨物、郵包、行
    李、運輸工具、存放貨物之倉庫與場所及在場之關係人，實
    施檢查。同法第10條第1項規定，海關有正當理由認為違反
    本條例情事業已發生者，得勘驗、搜索關係場所。勘驗、搜
    索時，應邀同該場所占有人或其同居人、僱用人、鄰人並當
    地警察在場見證。如在船舶、航空器、車輛或其他運輸工具
    施行勘驗、搜索時，應邀同其管理人在場見證。本件海關稽
    查組人員依上開規定，自得對裝載運輸進口物品之貨櫃進行
    檢查、勘驗、搜索，是本件海關人員依上開規定所為之檢查
    、搜索、扣押走私物品，即於法有據；是其檢查、搜索，係
    合法之發動。
２、依證人丙○○證稱：其是中華貨櫃集散站進口倉庫股長。海
    關因為驗關需要，將貨櫃押到倉庫，由倉庫管理人員提供場
    地、機具、搬運工人，將貨櫃內貨物拆進倉庫，便於海關查
    驗，海關如有扣倉貨物，會將貨物交給其等保管。本件基隆
    關稅局扣押貨物、運輸工具收據及搜索筆錄（以下簡稱收據
    及搜索筆錄）係海關製作的，上面有其簽名，因為海關常態
    係將貨物寄存在倉庫，再填具搜索憑單，故5月2日係其簽名
    的日期，依其扣倉紀錄資料（即庭呈之「不報關進口貨物處
    理紀錄登記簿」），扣案物品是4月30日從貨櫃內拆出來。
    關於貨櫃內之物品，是由海關稽查人員會同報關行人員共同
    查驗，因其公司是屬於海關監管貨櫃及倉儲連鎖倉庫，乃依
    海關指示拆櫃。本件貨物裝在CY整裝貨櫃內，貨櫃到其倉庫
    時還密封住，由海關人員監視開櫃，當時只有稽查組人員在
    場，因為要扣箱的物品，海關會給看開箱出來之物品，其便
    將它記錄在扣倉資料，故其知道本件扣案香菇絲（即香菇丁
    ），數量有72件等語（本院94年8月23日審判筆錄）。另證
    人甲○○證稱：收據及搜索筆錄右下方管理人員欄係其簽名
    ，因為其是船務公司人員，貨主委託公司將貨櫃運來臺灣，
    公司依據託運人的資料申報，收據及搜索筆錄係海關人員通
    知核對資料後，其在公司簽名的，不是在港口或倉庫簽名等
    語（本院94年8月23日審判筆錄）。依上開證人丙○○、甲○○所證，收據及搜索筆錄係證人丙○○、甲○○於海關人
    員搜索完畢，完成收據及搜索筆錄製作後，送請丙○○及船
    務公司人員甲○○核對簽名，並非海關人員執行搜索時當場
    簽名，海關人員搜索當日，並未通知受託運貨櫃之船務公司
    派人在場見證，其搜索程序自與海關緝私條例第10條第1項
    後段之規定不合。
３、據上開證人丙○○所證，扣案之走私物品，運到倉庫時尚密
    封，由倉庫人員提供場地、機具、搬運工人，將貨櫃內貨物
    拆進倉庫，其有看開箱出來之物品係香菇丁72件，並有證人
    丙○○提出之業務上登載之「不報關進口貨物處理紀錄登記
    簿」，記載92年4月30日、香菇絲、72件、/92/2088/0037
    、92年5月2日提扣稽字006號，核與上開收據及搜索筆錄所
    載內容相合，而上開登記簿係證人從事業務行為反覆所為，
    有其登載內容多筆記載扣押、走私夾帶可參，而其登載之初
    亦未預見該登記簿內容將供作訴訟證據資料，自無預先造假
    之動機與必要，是其真實性應堪採信。是綜合證人丙○○所
    證及其提出之「不報關進口貨物處理紀錄登記簿」所載，堪
    認本件確實自被告進口之貨櫃中查獲走私物品香菇丁，而無
    海關人員栽贓或調包之事，洵可認定。
４、按刑事實體法，由於罪刑法定原則之故，因此一般性、概括
    性地禁止類推適用；反之，刑事訴訟法並不同於刑事實體法
    ，刑事訴訟法以發現真實、保障人權、追求正義為目的，刑
    事訴訟法條文的解釋與刑事實體法不同，當發現法律漏洞時
    ，在不違反憲法法律保留前提下，必須權衡司法資源之有限
    性及發現真實、保障人權、追求正義之需要而作最符合立法
    目的之解釋或類推適用。一般而言，刑事訴訟法並不禁止類
    推適用。本件因海關人員非屬實施刑事訴訟程序之公務員，
    其所為之檢查、勘驗、搜索係屬行政之檢查、勘驗、搜索，
    其證據是否排除，刑事訴訟法並未規定，惟基於前開說明，
    仍得類推適用刑事訴訟法之規定。本件行政搜索程序係海關
    依據海關緝私條例所為，並非海關違法發動之檢查、搜索，
    於搜索時未邀相關人員在場見證，固有未合，惟類推適用刑
    事訴訟法第158條之4之法理，海關人員之行政檢查、搜索權
    之發動並不違法，海關將貨櫃移至中華貨櫃場拆櫃後，並有
    貨櫃場人員見聞走私物品並製作扣倉資料，海關並製作收據
    及搜索筆錄，海關人員作為應無違背法定程序之主觀意圖，
    而依調查結果，海關人員亦無栽贓或調包之情事，並未對被
    告造成危險或實害，是本件海關於搜索時，縱未通知相關人
    員在場，其因此搜索所得之走私物品，亦不排除其證據能力
    。
三、實體部分：
１、被告係閎茂公司負責人，而閎茂公司主要營業項目係中藥材
    進口、批發等業務。遭查獲之櫃號GATU0000000號貨櫃，貨
    主即係被告之閎茂公司，該只貨櫃中除夾藏走私之72箱、總
    重量2880公斤香菇丁遭基隆關稅局稽查組查扣外，其餘與進
    口報關項目相符之中藥材均已由閎茂公司領回等情，業據被
    告供明（偵查卷第7頁、原審卷第26頁），並經證人即晨峰
    公司基隆聯絡人余國順、證人即財政部基隆關稅局進口組驗
    貨課人員盧廷峰證述屬實（原審卷第70頁、第72頁），且有
    公司登記基本資料查詢結果一紙、基隆關稅局扣押貨物、運
    輸工具收據及搜索筆錄附卷可佐（見偵查卷第18、21頁）。
    而經查獲之香菇丁，無論產地為何，係屬90年11月29日行政
    院公告修正增訂丙項第5款（稅則1至8章）之管制物品，緝
    獲之重量為2880公斤，緝獲時之完稅價格為32萬2千5百60元
    ，此有基隆關稅局92年第00000000號處分書、法務部調查局
    航業海員調查處93年5月24日航處防字第09352604610號函各
    1份在卷可稽（偵查卷第20頁、第41頁），本件查獲之香菇
    丁係逾公告管制進口數量、價格之管制物品無誤。
２、依「基隆關稅局檢查貨櫃開啟封條紀錄單使用須知」之規定
    ，開櫃檢視單之保存期限為1年，是本件檢視閎茂公司上開
    GATU0000000號貨櫃之開櫃檢視單因逾期限業經銷燬，有財
    政部基隆關稅局94年8月4日基普稽字第0941018457號函可稽
    ，是此部分證據業經滅失，惟查獲之走私物品香菇丁，係自
    被告進口之上開貨櫃中查獲，海關人員並無栽贓或調包情事
    ，業經證人丙○○證述明確，業如前述，並有證人丙○○提
    出之「不報關進口貨物處理紀錄登記簿」可資佐證，被告並
    稱係香港供應商誤裝，亦不否認進口貨櫃確有裝運香菇丁一
    事，顯見確自被告進口之貨櫃中查獲走私物品香菇丁。又依
    卷附進口報單內容所載，被告自香港以進口小條黃岑、青皮
    碎、川芎碎、小川白芷、女貞子、山馬碲大黃、西前胡節、
    雲黨參、黃柏碎等9項中藥材名義報關進口，共計487箱，總
    重量為1912 4公斤，而各項中藥材所載之進口數量中，均無
    一項係重量2880公斤、數量72箱，顯然本案所查獲數量72箱
    、總重量2880公斤之香菇丁，應非進口前述中藥材項目中遭
    誤裝所致；又本件進口40尺貨櫃乙只係自香港地區以CY TO
    CY （整櫃上船，整櫃交付）方式進口，據被告所提出之小
    提單上記載「SHIPPER'S PACK LOAD C-OUNT & SEAL；SAID
    TO COUNTAIN」等語（原審卷第39頁），顯示本件貨物係託
    運人自行裝箱封櫃，整櫃上船，整櫃交付，香港供應商自無
    將此巨額且價值不匪之72箱香菇丁另行額外裝入貨櫃，平白
    贈與被告之理。再另依被告提出之中藥材發票（原審卷第38
    頁）觀之，被告進口上述9項中藥材之價額合計為港幣5萬1
    千8百46元，折合約為新台幣25萬9千2百30元（依當時港幣
    及新台幣匯率1:5計），遠低於查獲之香菇丁72箱之完稅價
    格32萬2千5百60元，如係香港供應商誤裝所致，香港供應商
    豈會均未向被告索回，而被告對於香港供應商誤裝，始終未
    提出任何證明文件，復未就香港供應商之誤裝致其身罹訟累
    ，提出賠償，顯不合理。另者，本件貨櫃內除遭查獲扣押之
    72 箱、總重量2880公斤香菇丁外，其餘所裝載之中藥材種
    類、數量，均與被告所提出之裝箱單、發票及報關單上之記
    載相符，並已由閎茂公司領回，為被告所是認，並經證人余
    國順、盧廷峰證述屬實，可見本案所查獲數量72箱、總重量
    2880公斤之香菇丁，係前述中藥材以外，另行藏入，洵非誤
    裝。又本件進口物品係由被告之香港友人陳新健採購、裝櫃
    ，業據被告供明，而受貨人為被告擔任負責人之閎茂企業有
    限公司，有進口報單可憑，2人就私運管制物品進口逾公告
    數額，顯具有犯意聯絡及行為分擔，堪以認定。被告於原審
    上開所辯係香港供貨商誤裝，洵屬卸責之詞，不足採信。
３、本案由海關稽查組自行查獲，未自行移送，由法務部調查局
    海調處移送，因海調處亦屬合法之調查機關，於本案之調查
    移送無違，被告及辯護人上開所辯尚無可採。
４、綜上，事證明確，查獲之香菇丁確係由被告夾帶私運進口無
    訛，被告犯行堪以認定。
四、核被告所為，係犯懲治走私條例第2條第1項之私運管制物品
    進口逾公告數額罪。本件進口物品係由被告之香港友人陳新
    健採購、裝櫃，業據被告供明，而受貨人為被告擔任負責人
    之閎茂公司，2人就私運管制物品進口逾公告數額，顯具有
    犯意聯絡及行為分擔，為共同正犯。
五、原審予以論罪科刑，固非無見，惟：（1）被告係於92年4月
    29日前2、3天，即92年4月26、7日委託華威公司負責人周正
    華報關，原審認係92年4月29日，與事實不符。（2）本件進
    口物品係由被告之香港友人陳新健採購、裝櫃，業據被告供
    明，而受貨人為被告擔任負責人之閎茂公司，2人就私運管
    制物品進口逾公告數額，顯具有犯意聯絡及行為分擔，應為
    共同正犯。原審漏未認定，亦有未洽。被告上訴意旨否認犯
    罪，指摘原判決不當，固無理由，惟原判決既有可議，自應
    由本院撤銷改判。爰審酌被告所輸入之物品係農產品，影響
    國內農產業之產銷平衡，其夾藏輸入之香菇丁數量、犯罪手
    段、犯後一再飾詞卸責之態度等一切情狀，量處如主文第二
    項所示之刑。又本案查獲之香菇丁，業經財政部基隆關稅局
    依海關緝私條例之規定予以沒入，有該局92年第00000000號
    處分書在卷可據，自無庸重覆宣告沒收（最高法院86年度台
    上字第5650號判決、88年度台上字第3017號判決、司法院（
    82）廳刑一字第4111號函可資參照），併此指明。
據上論斷，應依刑事訴訟法第369條第1項前段、第364條、第299
條第1項前段、懲治走私條例第2條第1項、第11條、刑法第28條
，判決如主文。
本案經檢察官錢漢良到庭執行職務。
中　　華　　民　　國　　94　　年　　9 　　月　　6 　　日
　　　　　　　　　刑事第十六庭  審判長法　官  曾德水
　　　　　　　　　　　　　　　　　　  法　官  江國華
　　　　　　　　　　　　　　　　　　  法　官  杜惠錦
以上正本證明與原本無異。
如不服本判決，應於收受送達後十日內向本院提出上訴書狀，其
未敘述上訴之理由者並得於提起上訴後十日內向本院補提理由書
（均須按他造當事人之人數附繕本）。
                                      書記官  楊秋鈴
中　　華　　民　　國　　94　　年　　9 　　月　　6 　　日
附錄：本案論罪科刑法條全文
懲治走私條例第2條第1項
私運管制物品進口、出口逾公告數額者，處七年以下有期徒刑，
得併科新臺幣三百萬元以下罰金。
